【裁判字號】    95,易,2059
【裁判日期】    951110
【裁判案由】    動產擔保交易法
【裁判全文】
臺灣臺北地方法院刑事判決              95年度易字第2059號
公  訴  人  臺灣臺北地方法院檢察署檢察官
被      告  甲○○
上列被告因違反動產擔保交易法案件，經檢察官聲請以簡易判決
處刑（95年度偵字第17184號），本院認不宜以簡易判決處刑（
95年簡字第2751號），而改用通常程序審理，因被告於本院準備
程序中先就被訴事實為有罪之陳述，經本院合議庭裁定適用簡式
審判程序，茲判決如下：
    主  文
甲○○意圖為自己不法之所有，以詐術使人將第三人之物交付，
處有期徒刑肆月，如易科罰金以銀元佰元即新臺幣玖佰元折算
壹日。
    事  實
一、甲○○自民國94年間起，因經濟狀況不佳，入不敷出，已開
    始向地下錢莊借用高利貸款以支應每月所需費用，且迄94年
    11月間所欠信用卡消費款債務已逾新臺幣（下同）200萬元
    ，詎其因受地下錢莊逼債，為應付地下錢莊，竟基於意圖為
    自己不法所有之犯意，明知自己已無資力清償債務，仍於94
    年11月23日，向設於臺北市○○○路○段16號5樓「奇異資融
    股份有限公司（下稱奇異公司）佯稱其有能力負擔分期款，
    願依動產動產擔保交易法附條件買賣之規定，以分期付款方
    式貸款購車，使奇異公司之承辦人員陷於錯誤，而承諾甲○
    ○購買總價692,312元之車牌號碼601-DB號營業用小客車1部
    ，並與甲○○簽立附條件買賣契約書，約定甲○○先付頭期
    款35,000元，餘款657,312元以附條件買賣之方式分48期繳
    付，自94年12月23日起，以每月23日為1期，每期付款13,69
    4元，標的物約定存放處所在臺北市○○區○○路187巷2弄
    28號5樓甲○○住處附近，並約定於甲○○繳清全部價款前
    ，標的物所有權仍屬於債權人奇異公司，其僅得盡善良管理
    人注意義務占有使用，且不得擅將標的物遷移、出賣、移轉
    、抵押或為其他處分，而使出賣人奇異公司之承辦人員陷於
    錯誤，交付上開營業用小客車予甲○○。詎甲○○明知其為
    上開動產擔保交易之債務人，竟於取得上開汽車後，復基於
    違反動產擔保交易法之犯意，意圖為自己不法之利益，於94
    年12月5日將上開車輛以10萬元出質典當予位於臺北市○○
    區○○路3段57號之茗宏當舖，以供清償地下錢莊利息，且
    於94年12月間繳交附條件買賣之第1期分期款後，自95年1月
    23日起即拒不付款，致奇異公司追索無著，足生損害於債權
    人奇異公司，奇異公司始知受騙。
二、案經奇異公司訴由臺灣臺北地方法院檢察署檢察官偵查而聲
    請以簡易判決處刑。
    理  由
一、程序方面：
  (一)按檢察官聲請以簡易判決處刑案件，經法院認為不得或不宜
    以簡易判決處刑者，應適用通常程序審判之，刑事訴訟法第
    452條定有明文。本件檢察官雖聲請以簡易判決處刑，惟被
    告甲○○雖自承持本案動產擔保交易之標的物即車牌號碼60
    1-DB號營業用小客車向案外人茗宏汽車融資借款，亦未依約
    清償動產擔保交易債權人即告訴人奇異公司款項。但辨稱，
    其向案外人借款時，並未將該車遷移留置於案人處，後來也
    是因積欠案外人款項，致該車遭案外人趁其不知時擅行拖走
    等語，似尚有調查之處，本院認尚不宜逕行以簡易判決處刑
    ，而改用通常程序審理，先此敘明。
  (二)本件被告所犯詐欺取財罪及違反動產擔保交易法第38條之罪
    ，均非死刑、無期徒刑或最輕本刑為3年以上有期徒刑之罪
    ，亦非高等法院管轄第一審案件，於準備程序進行中，被告
    先就被訴事實為有罪之陳述，經告知被告簡式審判程序之旨
    ，並聽取檢察官、被告之意見後，本院合議庭裁定由受命法
    官進行簡式審判程序，是本件之證據調查，依刑事訴訟法第
    273條之2規定，不受同法第159條第1項、第161條之2、第16
    1條之3、第163條之1及第164條至第170條規定之限制，合先
    敘明。
二、認定犯罪事實的證據及理由：
  (一)上揭事實，業據被告於本院審理時供承不諱，並供稱其於94
    年11月23日向奇異公司以附條件買賣方式購買601-DB號營業
    用小客車時，已積欠信用卡債約200多萬元，當時以開計程
    車為業，原本有一輛舊車，為了償還地下錢莊利息，就將舊
    車以15萬元賣出，所得價金其中7、8萬元用於繳付車行行費
    ，其中35,000元用來付601-DB號頭期款，其餘款項用來償還
    地下錢莊，當時每月收入約5、6萬元，但每月要付給地下錢
    莊的利息錢至少也有6、7萬元，同年12月5日因無法給付地
    下錢莊利息，才去典當該車，之後每5天付利息給當舖，後
    來付不出錢，車子因此流當，其繳付該車分期款1期後，亦
    未再繳交等情不諱，核與告訴代理人黃惠君於警詢、偵查中
    指訴情節相符（見偵查卷第21至22頁、第26頁、第29頁），
    並有附條件買賣契約書、臺北市監理處動產擔保交易登記證
    明書、奇異公司外訪協尋單、茗宏當舖當票存根影本、收當
    物品登記簿影本各1紙在卷可稽（見偵查卷第4頁、第3項、
    第5頁、第8頁、第32頁、第31頁）。
  (二)次查，被告所負卡債迄94年11月間已多達200萬元，並向地
    下錢莊借錢，於94年12月5日即已無法繳付地下錢莊借款利
    息，顯見被告之財務狀況於94年11月間已相當吃緊，被告仍
    於94年11月23日給付頭期款35,000元，餘款657,312元分48
    期繳付，以動產擔保交易附條件買賣之方式，向奇異公司貸
    款購買車牌號碼601-DB號營業用小客車，旋於同年12月5日
    即無力繳付地下錢莊借款利息，將上開車輛典當，倘被告並
    無意圖為自己不法所有及獲取不法利益之故意，僅為供其自
    身使用而取得該小客車，何須於其資力顯然不足情形下，仍
    不惜賣掉舊車，勉強湊出該車頭期款，於取得該車後，半個
    月內就該車典當，顯見其於購買上開車輛之始，即有不法所
    有意圖，其方法乃以附條件買賣之動產擔保交易為幌，使奇
    異公司陷於錯誤，其有施用詐術以獲取財物，且意圖不法利
    益將動產擔保交易標的物出質典當，致生損害於債權人奇異
    公司，至為灼然！
  (三)綜上，本件事證明確，被告違反動產動保交易法犯行及詐欺
    犯行洵堪認定，應予依法論處。
三、論罪科刑的理由：
  (一)查被告行為後，刑法於94年1月7日修正通過，於94年2月2日
    公布，並於95年7月1日施行。按行為後法律有變更者，適用
    行為時之法律，但行為後之法律有利於行為人者，適用最有
    利於行為人之法律，修正後之刑法第2條第1項定有明文。此
    條規定乃與刑法第1條罪刑法定主義契合，而貫徹法律禁止
    溯及既往原則，係規範行為後法律變更所生新舊法律比較適
    用之準據法，是刑法第2條本身雖經修正，但刑法第2條既屬
    適用法律之準據法，本身尚無比較新舊法之問題，應一律適
    用裁判時之現行刑法第2條規定以決定適用之刑罰法律。又
    本次刑法修正之比較新舊法，應就罪刑有關之共犯、未遂犯
    、想像競合犯、牽連犯、連續犯、結合犯，以及累犯加重、
    自首減輕暨其他法定加減原因（如身分加減）與加減例等一
    切情形，綜其全部罪刑之結果而為比較（最高法院95年度第
    8次刑庭會議決議可資參照）。經查：
    1.本件被告行為時之刑法第339條第1項詐欺取財罪之法定刑
      為「5年以下有期徒刑、拘役或1,000元以下罰金。」。又
      依被告行為時之刑法第33條第5款規定：罰金為1元以上。
      是被告行為時法定刑罰金刑部分，經依現行法規所定貨幣
      單位折算新臺幣條例第2條規定折算為新臺幣後，為新臺
      幣3元以上3萬元以下。而95年7月1日公布施行之刑法第33
      條第5款規定：罰金為新臺幣1,000元以上。另刑法施行法
      第1條之1規定：「中華民國94年1月7日刑法修正施行後，
      刑法分則編所定罰金之貨幣單位為新臺幣。94年1月7日刑
      法修正時，刑法分則編未修正之條文有定有罰金者，自94
      年1月7日刑法修正施行後，就其所定數額提高為30倍。但
      72年6月26日至94年1月7日新增或修正之條文，就其所定
      數額提高為3倍」。而刑法第339條第1項係刑法分則未修
      正之條文，是依上開規定，罰金部分應提高為30倍。因此
      ，刑法第339條第1項法定刑罰金刑部分為新臺幣1,000元
      以上9萬元以下。經比較新、舊法之結果，被告行為時之
      舊法對其較為有利。
    2.刑法第55條牽連犯之規定，新法已刪除，本件被告所犯上
      開詐欺取財及違反動產擔保交易法第38條之罪二罪間具有
      牽連犯之關係，依修正前即行為時之規定，應從一重之詐
      欺取財罪處斷；依修正後之刑法既已刪除牽連犯之規定，
      則所犯上述各罪應依數罪併罰之規定分論併罰。比較新舊
      法之規定，修正後之規定並非較有利於被告，依刑法第2
      條第1項之規定，應適用行為時之法律，即適用修正前刑
      法第55條牽連犯之規定，從一重之罪處斷。
    3.關於易科罰金之折算標準，除刑法第41條第1項有所修正
      外，罰金罰鍰提高標準條例於95年4月28日修正，並自同
      年7 月1日起生效施行。被告行為時之刑法第41條第1項前
      段規定：「犯最重本刑為5年以下有期徒刑以下之刑之罪
      ，而受6個月以下有期徒刑或拘役之宣告，因身體、教育
      、職業、家庭之關係或其他正當事由，執行顯有困難者，
      得以1元以上3元以下折算1日，易科罰金。」，再依據行
      為時之罰金罰鍰提高標準條例第2條規定：「依刑法第41
      條易科罰金或第42條第2項易服勞役者，均就其原定數額
      提高為100倍折算1日；法律所定罰金數額未依本條例提高
      倍數，或其處罰法條無罰金刑之規定者，亦同。」之規定
      ，被告行為時之易科罰金折算標準，應以銀元100元、200
      元、300元折算1日，經依現行法定規所定貨幣單位折算新
      臺幣條例第2條規定折算為新臺幣後，應以新臺幣300元、
    4.600元、900元折算1日。惟95年7月1日施行之刑法第41條
      第1項前段規定修正為：「犯最重本刑為5年以下有期徒刑
      以下之罪，而受6個月以下有期徒刑或拘役之宣告者，得
      以新臺幣1,000元、2,000元或3,000元折算1日，易科罰金
      。」，而95年4月28日修正同年7月1日施行之罰金鍰提高
      標準條例則刪除第2條之規定，是比較新舊法結果，自以
      舊法有利於被告，故應適用修正前刑法第41條第1項前段
      、刪除前罰金罰鍰提高標準條例第2條規定，對被告較為
      有利。
    5.綜上，本件經綜合觀察全部罪刑比較之結果，就上開修正
      部分，依修正後刑法第2條第項前段規定，應適用行為時
      法即舊法之規定。
  (二)核被告所為，係犯刑法第339條第1項之詐欺取財罪及動產擔
    保交易法第38條之罪。
  (三)被告所犯上開二罪間，有方法結果之牽連關係，為牽連犯，
    應依修正前刑法第55條之規定，從一較重之詐欺取財罪處斷
    。又被告所犯詐欺取財罪犯行，雖未為聲請簡易判決處刑書
    所敘及，然該部分事實與公訴人聲請簡易判決處刑之犯罪事
    實既具有牽連犯之裁判上一罪關係，應為起訴效力所及，本
    院自應併予審判。
  (四)爰審酌被告犯罪動機、目的、手段、所生之危害，及犯罪後
    尚未與告訴人奇異公司達成和解，迄未再清償任何分期款等
    一切情狀，量處如主文所示之刑，並依修正前刑法第41條第
    1項前段、修正前罰金罰鍰提高標準條例第2條、現行法規定
    所定貨幣單位折算新臺幣條例第2條，諭知以銀元300元即新
    臺幣900元為易科罰金之折算標準。
四、適用的法律：
  (一)程序法方面：刑事訴訟法第452條、第273條之1第1項、第29
    9條第1項前段。
  (二)實體法方面：動產擔保交易法第38條，刑法第11條前段、第
    2條第1項前段、第339條第1項，修正前刑法第55條、第41條
    第1項前段，罰金罰鍰提高標準條例第1條前段，修正前罰金
    罰鍰提高標準條例第2條，現行法規所定貨幣單位折算新臺
    幣條例第2條。
本案經檢察官廖舒屏到庭執行職務。
中    華    民    國    95    年    11    月    10    日
                  刑事第十二庭  法  官  陳慧萍
上正本證明與原本無異。
如不服本判決，應於判決送達後10日內向本院提出上訴狀（應抄
附繕本）。告訴人或被害人如對於本判決不服者，應具備理由請
求檢察官上訴，其上訴期間之計算係以檢察官收受判決正本之日
期為準。
                                書記官  何適熹
中    華    民    國    95    年    11    月    14    日
附錄本案論罪科刑法條：
中華民國刑法第339條
意圖為自己或第三人不法之所有，以詐術使人將本人或第三人之
物交付者，處5年以下有期徒刑、拘役或科或併科1千元以下罰金
。
以前項方法得財產上不法之利益或使第三人得之者，亦同。
前二項之未遂犯罰之。
動產擔保交易法第38條
動產擔保交易之債務人，意圖不法之利益，將標的物遷移、出賣
、出質、移轉、抵押或為其他處分，致生損害於債權人者，處3
年以下有期徒刑、拘役或科或併科6000元以下之罰金。


司法院資訊處製作；財團法人民間司法改革基金會備份。
